【裁判字號】    95,簡上,47
【裁判日期】    951115
【裁判案由】    損害賠償
【裁判全文】
臺灣嘉義地方法院民事判決              95年度簡上字第47號
上  訴  人  乙○○
訴訟代理人  何永福律師
被上訴人    丁○○
上列當事人間損害賠償事件，上訴人對於中華民國95年6月7日本
院嘉義簡易庭95年度嘉簡字第487號第一審判決提起上訴，於中
華民國95年11月1日言詞辯論終結，本院判決如下：
    主      文
上訴駁回。
第二審訴訟費用由上訴人負擔。
    事實及理由
壹、上訴人（即原告）起訴主張：
一、坐落嘉義縣大埔鄉○○段801之9地號土地（下稱801之9地號
    土地）為國有，由兩造向國有財產局承租，上訴人有租賃權
    四分之三，被上訴人 (即被告)租賃權為四分之一，另同段
    801之22地號土地（下稱801之22地號土地）亦為國有，兩造
    雖尚未向國有財產局訂立租約，然實際上兩造已向該土地之
    承租人買受租賃權。而坐落上揭801之9、801之22地號土地
    上如附圖所示編號Ａ、Ｂ、Ｃ、Ｄ、Ｅ、Ｆ、Ｇ、1、2、3
    之建物（下稱系爭建物），原為兩造之兄弟丙○○與黃彥騰
    （即黃大爵）共同出資興建，後上訴人先向黃彥騰買受上揭
    建物應有部分二分之一，被上訴人則後向丙○○買受應有部
    分二分之一，然因上訴人就土地租賃權應有部分為四分之三
    ，被上訴人土地租賃權應有部分僅為四分之一，建物部分被
    上訴人卻使用二分之一，造成上訴人土地與建物使用不一致
    ，兩造遂簽立分管協議，約定附圖所示Ｃ、Ｄ、Ｅ、Ｆ、Ｇ
    、1、2、3之建物及編號Ｈ部分土地，應由上訴人管理使用
    ，其餘部分則由被上訴人使用，惟被上訴人遲不履行分管協
    議，爰依分管協議請求被上訴人返還附圖所示Ｃ、Ｄ、Ｅ、
    Ｆ、Ｇ、1、2、3之建物及編號Ｈ部分土地等情。
二、依兩造所成立之「協議分管位置圖」已明白載明：「... 兄
    弟協商願依下列門牌各自分管，其協議位置圖如下：建物門
    牌大埔村和平村4鄰石硤內54號附2，由乙○○取得所有權全
    部 (劃斜線A部分)... 建物門牌大埔鄉和平村4鄰石硤內54
    號，由丁○○取得所有權全部 (劃斜線B部分)... 」，由上
    開記載內容，已清楚劃分兩造就建物及土地部分各自所取得
    之使用位置。對於兩造協議分管之位置，並有嘉義縣稅捐處
    現場履勘之人員甲○○可證。縱認上述分管契約不成立，上
    訴人與被上訴人間訂立上開協議書，不論兩造於協議訂定前
    如何使用房屋，被上訴人既在該「協議分管位置圖」上簽名
    蓋章，即有履行協議內容之義務，被上訴人學歷為受小學教
    育，從事替人看風水之職業，應了解協議之內容及代表之涵
    義。再者，上訴人向訴外人丙○○及黃彥騰買受之土地使用
    持分為四分之三，被上訴人為四分之一，該協議書係依雙方
    取得之土地使用持分為分配，對被上訴人並無不利，故上訴
    人自得依據上開協議內容，請求被上訴人履行協議，交還上
    訴人所應獲得之房屋與土地，原審判決駁回上訴人之請求，
    顯有違誤等語。並聲明：（一）原判決廢棄。（二）被上訴
    人應返還上訴人如附圖所示Ｃ、Ｄ、Ｅ、Ｆ、Ｇ、1、2、3
    之建物及編號Ｈ部分土地。
貳、被上訴人則抗辯：系爭801之9及801之22地號土地，係伊之
    兄弟丙○○於82年間讓與承租權三分之一與伊，其餘部分則
    讓與其兄弟黃彥騰後再由黃彥騰讓與上訴人，而坐落801之9
    、801之22地號土地上之系爭建物，原係丙○○與黃彥騰共
    同出資興建，並約定丙○○使用如附圖編號Ｆ、Ｇ、1、2、
    3 部分，其餘編號Ａ、Ｂ、Ｃ、Ｄ則由黃彥騰使用，另編號
    Ｅ部分則共同使用（即總共房間有九間，每人可使用四間半
    ），嗣後伊向丙○○買受建物，上訴人則向黃彥騰買受建物
    ，並繼續依照上述分管方式使用建物，至於其餘土地則未協
    議分管。而上訴人提出之分管協議位置圖，係當時上訴人向
    伊表示要辦理稅籍、門牌分戶使用，請伊簽立該文件，當時
    並未合意約定將來土地及建物之利用方式要依照該分管協議
    位置圖，伊目前係按原本分管協議使用附圖Ｆ、Ｇ、1、2、
    3 部分，及附圖Ｅ部分一半，上訴人提出之協議分管位置圖
    並非兩造真正之協議，上訴人不應以該協議分管位置圖訴請
    履行等情。並聲明：上訴人之訴及上訴均駁回。
參、法院之判斷：
一、兩造不爭執之事項：
（一）坐落系爭801之9地號土地、801之22地號土地上之系爭建
      物，係由訴外人丙○○、黃彥騰共同出資興建，上訴人自
      黃彥騰受讓建物事實上處分權應有部分二分之一，被上訴
      人則自丙○○處受讓建物事實上處分權應有部分二分之一
      。
（二）系爭建物如附圖所示代號Ａ、Ｂ、Ｃ、Ｄ目前由上訴人使用
      ，代號Ｅ、Ｆ、Ｇ、1、2、3部分由被上訴人使用。
（三）上訴人所提出之原審卷第4頁協議分管位置圖，被上訴人
      之簽名為真正。
二、兩造有爭執者在於兩造是否有成立新分管協議約定如附圖所
    示Ｃ、Ｄ、Ｅ、Ｆ、Ｇ、1、2、3之建物及編號Ｈ部分土地
    ，應由上訴人管理使用，A、B部分則由被上訴人使用？
三、經查，本件上訴人主張系爭801之9地號土地由兩造向國有財
    產局共同承租，上訴人有租賃權四分之三，被上訴人租賃權
    為四分之一，另801之22地號土地上訴人向訴外人丙○○受
    讓承租權，惟未與國有財產局簽訂租賃契約等情，業據上訴
    人提出國有基地租賃契約書、公有土地承租權讓渡字、公有
    土地承租權讓渡書各一份可證。被上訴人雖抗辯就上揭二筆
    土地其承租權為三分之一云云，然依上訴人提出之公有土地
    承租權讓渡字記載「立讓渡字人丙○○、、、坐落大埔鄉○○段80 1之9地號面積0.0753公頃全部又仝鄉仝段795地號及
    801之22地號等二筆土地之部分額、、、承租權全部轉讓黃
    瑞芳（即上訴人改名前之姓名）總面積約四分之二，丁○○
    總面積約四分之一，黃大爵（即黃彥騰改名前之姓名）總面
    積四分之一、、」等語，及上訴人所提出之90年04月15 日
    之公有土地承租權讓渡書記載「黃彥騰將其受讓自上述丙○○之土地承租權及承租利益四分之一，復再讓與黃瑞芳（即
    上訴人）」等語，核與國有基地租賃契約書特約事項記載「
    本案丁○○承租持分四分之一，乙○○承租持分四分之三」
    等語相符，足見被上訴人之抗辯無理由，上訴人就此部分之
    主張為可採。又坐落系爭801之9地號土地、801之22地號土
    地上之系爭建物，係由訴外人丙○○、黃彥騰共同出資興建
    ，上訴人自黃彥騰受讓建物事實上處分權應有部分二分之一
    ，被上訴人則自丙○○處受讓建物事實上處分權應有部分二
    分之一一情，為兩造所不爭執，則兩造就系爭801之9地號土
    地與801之22地號土地之租賃權與坐落其上之系爭建物事實
    上處分權，兩者之共有比例乃有不同，前者上訴人為四分之
    三，被上訴人為四分之一，後者上訴人與被上訴人則各二分
    一，此合先敘明。
四、按共有物，除契約另有訂定外，由共有人共同管理，民法第
    820條第1項定有明文，由此規定可知，若共有人另有契約約
    定，則共有物之管理方式，即可依契約之約定內容行之，非
    必由共有人全體為之。又共有人於與其他共有人訂立共有物
    分管之特約後，縱將其應有部分讓與第三人，若受讓人可得
    而知共有人間定有分管契約，則該分管契約對於受讓人仍繼
    續存在（最高法院48年台上字第1065號判例及大法官釋字第
    349號解釋參照）。經查，系爭建物如附圖所示代號Ａ、Ｂ
    、Ｃ、Ｄ目前由上訴人使用，代號Ｅ、Ｆ、Ｇ、1、2、3 部
    分由被上訴人使用一情，為兩造所不爭執，又依證人即兩造
    之弟弟丙○○於一審時到庭證稱：土地上房子是我和黃彥騰
    一起出資興建的，我們每個人出資一半，總共蓋了九間，我
    和黃彥騰就房子有約定使用部分，兩個人各取得四間，中間
    是作為祭拜祖先，就是約定共有，面對馬路，從有神位的客
    廳一半往右算是我的（如附圖所示Ｅ部分一半及Ｆ、Ｇ、1
    、2、3部分），往左是黃彥騰，後來我將我房子的部分讓給
    被上訴人等語（見原審卷第65頁），足認就系爭建物，兩造
    之前手丙○○與黃彥騰已有約定分管使用方式，其中丙○○
    使用附圖編號Ｆ、Ｇ、1、2、3部分，黃彥騰使用Ｂ、Ｃ、
    Ｄ部分，另就中間編號Ｅ之房間，則仍約定共同使用。又依
    證人丙○○證述：上訴人知道我們約定的使用情形，因為他
    那時候都會去我們那裡等語（見原審卷第64頁），復審酌兩
    造與其前手均為兄弟且均居住於附近及兩造係先後受讓系爭
    建物之事實處分權各二分之一，並於受讓後由被上訴人使用
    附圖編號Ｆ、Ｇ、1、2、3部分，上訴人使用Ｂ、Ｃ、Ｄ部
    分，十餘年均未起爭執等情，本院足堪認定兩造於分別受讓
    事實上處分權應有部分前均已知悉其前手就系爭建物之分管
    使用方式，則依前開最高法院判例及大法官解釋意旨，該分
    管契約自仍繼續存在兩造之間，兩造應受其拘束。
五、上訴人雖主張兩造之前手並未就系爭建物約定分管契約云云
    ，並舉證人黃彥騰證稱：系爭建物為伊與證人丙○○所一同
    建造，當時並未約定何人使用哪一邊云云（見本院95年9月7
    日準備程序筆錄）為證，然查，系爭建物於興建之時，證人
    丙○○為了從事汽車修理工作，即於附圖編號Ｆ、Ｇ、1、2
    、3部分之地下埋設修理汽車所需之管路一情，業據證人丙○○於本院供述甚詳，而證人黃彥騰亦坦承：建物於建好之
    初，丙○○即在其所使用之一半建物從事修車工作，伊則在
    另一半從事竹筍加工廠等語（均見本院95年9月7日準備程序
    筆錄），是若證人黃彥騰與丙○○未約定分管方式，黃彥騰
    與丙○○又豈敢於其使用之部分投資機器生財設備，且使用
    多年均未生爭議，又豈會將其實際使用之特定部分先後分別
    移轉給上訴人及被上訴人，顯見證人黃彥騰此部分證言不可
    採，上訴人之上開主張亦難認為真實。
六、本件上訴人雖又主張因上訴人就土地租賃權應有部分為四分
    之三，被上訴人土地租賃權應有部分僅為四分之一，建物部
    分被上訴人卻使用二分之一，造成上訴人土地與建物使用不
    一，兩造嗣後有變更分管協議，另成立新協議云云，並提出
    兩造所簽名之原審卷第4頁協議分管位置圖為憑，然為被上
    訴人所否認，並抗辯該協議分管位置圖僅係供上訴人辦理稅
    籍與門牌分戶使用，兩造並無分管協議之真意等語。經查，
    系爭土地之租賃權與系爭建物之所有權，各為兩造於不同時
    期，向不同之前手分別取得一情，已如前所述，且系爭建物
    僅建築在系爭土地上之一小部分（約六分之一），亦經一審
    法院到場勘驗，並製作勘驗筆錄及複丈成果圖（即附圖）在
    卷可參，故難謂系爭土地之租賃權比例與建物事實處分權比
    例有何關連，上訴人主張因系爭土地租賃權比例不同，而須
    調整系爭建物之分管協議云云，難認可採。復查，依上訴人
    提出卷附協議分管位置圖所示，被上訴人所分得之位置為目
    前上訴人所使用之如附圖所示之A、B部分，其現在使用之Ｅ
    、Ｆ、Ｇ、1、2、3部分反而變由上訴人管理使用，該協議
    分管位置圖竟然左右對調兩造目前所分管之位置，按若真如
    上訴人所言係為了要變更建物之使用範圍，則只需上訴人將
    如附圖所示E、F部分再劃歸予上訴人使用即可，又何需大費
    周章對調兩造現所分管之位置，況且被上訴人亦陳稱當初會
    購買丙○○之分管部分，是因丙○○分管部分地下埋有修理
    汽車所需之管路，其兒子係從事修理汽車，需用該部分之管
    路等語（見本院95年9月7日準備程序筆錄），則被上訴人又
    豈肯輕易放棄已埋設管路之現分管部分而改到如附圖所示之
    A、B部分，如此顯違常理。再查，本件被上訴人就建物部分
    有二分之一事實上處分權業如前述，然依上訴人分管位置圖
    所示，被上訴人得使用之建物從原本之四間半縮減為二間，
    其餘均由上訴人使用，顯然對被上訴人不利，被上訴人豈會
    無端拋棄其權利；再徵諸，上開協議分管位置圖係兩造為辦
    理稅籍與門牌分戶當時所簽立一情，為上訴人所不爭執，又
    分管位置圖上所記載之文字與分戶設立稅籍之辦理，均是委
    由同一代書承辦，亦為上訴人所自承（見原審卷第66頁），
    是被上訴人抗辯：該協議分管位置圖僅係供上訴人辦理稅籍
    與門牌分戶使用，兩造並未有成立新分管協議之合意等語應
    屬可採，上訴人主張兩造有成立新分管協議云云，無足採憑
    。上訴人雖又主張有嘉義縣稅捐處現場履勘之人員甲○○可
    證兩造有成立新分管協議，然經證人甲○○到庭證述：其至
    現場勘驗時並無看見原告所提出之協議分管位置圖，而當時
    因有其中一造未到場（即被上訴人），因此並無確認稅籍應
    如何區分等語（見本院95年9月7日準備程序筆錄），準此，
    亦難認證人甲○○之證言對上訴人此部分主張有何證明力。
七、末按「民法第820條第1項規定，共有物除契約另有訂定外，
    由共有人共同管理之。而所謂管理者，其方法不一，各共有
    人依其應有部分各佔有部分特定共有物而為使用收益者，固
    屬之，即依其應有部分各按年輪流佔有全部共有物而為使用
    收益者，亦屬之。惟不論以何方法管理，均應由全體共有人
    以契約訂定之，此與共有物之分割不同，不能訴由法院判決
    命為如何管理（最高法院72年度臺上字第4711號民事裁判意
    旨參照）。依前所述，本件兩造既未合意訂立新分管契約，
    自仍須按原有之分管契約管理使用共有物，則被上訴人依原
    分管契約使用附圖代號Ｅ、Ｆ、Ｇ、1、2、3之建物（Ｅ部
    分為共同使用），自無違誤。本件上訴人未能舉證證明兩造
    有訂立新分管契約，從而，上訴人主張兩造定有新分管契約
    ，訴請被上訴人履行分管協議，為無理由，應予駁回，原審
    判決為其敗訴之判決，並無違誤，上訴人請求予廢棄改判，
    為無理由，應駁回其上訴。
八、本件事證已臻明確，兩造其餘攻擊防禦方法，經審酌結果亦
    不影響本判決之結果，爰不以一一論述，附此敘明。
九、據上論結，本件上訴為無理由，依民事訴訟法第436條之1第
    3 項、第449條第1項、第78條，判決如主文。
中    華    民    國    95    年    11    月    15    日
                  民二庭  審判長法官  黃茂宏
                                法官  林福來
                                法官  黃明展
以上正本係照原本作成
本判決不得上訴
中    華    民    國    95    年    11    月    15    日
                            書記官  王佩湘


司法院資訊處製作；財團法人民間司法改革基金會備份。
